臺灣高等法院刑事判決　　　　　　　　　　　　　　九十一年度上訴字第九三五號
　　上　訴　人　臺灣士林地方法院檢察署檢察官
　　被　　　告　甲○○
　　被　　　告　乙○○
右上訴人因被告重利案件，不服臺灣士林地方法院九十年度訴字第四四三號，中華民
國九十一年二月十九日第一審判決（起訴案號：臺灣士林地方法院檢察署九十年度偵
字第一二八六、七一三０號）提起上訴，本院判決如左：
    主  文
上訴駁回。
    事  實
一、甲○○前因肅清煙毒條例案件，經臺灣臺南地方法院判處有期徒刑三年二月確定
    ，並於民國八十四年一月二十五日假釋出監；八十五年十一月十三日假釋期滿執
    行完畢。猶不知悔改，復於八十九年十一月起，在中國時報刊登三大保證，有票
    即可借款之分類廣告，並以「00000000」為聯絡電話，招攬不特定需款
    孔急之人來電借款。適有陳泳霖、鄭炎沭（公訴人誤為鄭炎沐，）及周建中等人
    因急需款項周轉，遂依上開00000000號電話（該電話設於台北市○○○
    路四００號七樓之一甲○○租住處），或經由該電話轉接甲○○所有之ＮＯＫＩ
    Ａ行動電話與自稱「陳先生」之甲○○聯絡貸款。甲○○即乘陳泳霖等人急迫之
    際，分別於附表所列之時間，貸款陳泳霖等人，同時收取如附表所示之與原本顯
    不相當之重利，並以之為業維生（貸款之時間、地點、金額、利息及甲○○收取
    之擔保票據均如附表所示）。迨至九十年一月十五日十七時三十分許，甲○○至
    台北市○○區○○街一九五號二樓陳泳霖處，欲向陳泳霖收取利息時，因陳泳霖
    向警局檢舉，而為到場守候之警員當場查獲，並扣得甲○○所有供聯絡借款事宜
    之ＮＯＫＩＡ行動電話一支。
二、案經陳泳霖訴由台北市政府警察局移請台灣士林地方法院檢察署檢察官偵查起訴
    。
    理  由
壹、被告甲○○部分：
一、被告甲○○於上開時地，在中國時報刊登貸款廣告，並乘陳泳霖、鄭炎沭及周建
    中等人急迫時，出借陳泳霖等人如附表所示之款項，及收取如附表所示之支票利
    息，取得與原本顯不相當之重利，被告放款期間，並無其他職業等事實，業據被
    告於偵查、原審及本院調查、審理時坦承不諱，核與被害人陳泳霖、鄭炎沭及周
    建中於警訊、原審指訴情節相符；而被告因向薛光明借款，乃將陳泳霖交付之如
    附表所示票號RU0000000、RU0000000及RU0000 000號之三紙支票轉付薛光明等情
    ，亦據證人薛光明於原審結證屬實，復有合作金庫銀行民權分行九十年五月二十
    九日（九○）合金民支字第二一七二號函、陳泳霖提出之支票存根、中國時報分
    類廣告及ＮＯＫＩＡ行動電話一支在卷可證。查陳泳霖、鄭炎沭及周建中等人係
    因生意周轉，需款孔急方向被告貸款，已據陳泳霖等人指訴在卷。而陳泳霖等人
    借款之利息均達年息２４０％以上，甚且有高達２８１７‧３６％（詳見附表）
    ，顯見陳泳霖等人係陷於急迫之下，始願支付重利向被告借貸金錢。雖陳泳霖於
    原審另證稱：利息係十天為一期，月息二十分，又利息係預扣，亦即借十萬元僅
    收到借款六、七萬元等語。惟被告出借款項，均未預扣利息，並係算出還款日應
    給付之借款及利息總額，再由借款人簽發本金及利息總額之支票，迭據被告供明
    在卷，核與被害人鄭炎沭於原審證述情節相符，參以陳泳霖、周建中借款時交付
    被告之支票，均為借款金額與應給付利息之總和（詳見附表陳泳霖等人每次借款
    之金額及簽發之支票票面額），足證被告並無預扣利息之舉。另被告出借被害人
    陳泳霖款項，均係十五天為一期，而其利息之計算方式則如附表編號一所示，非
    以二十分計息等情，亦據陳泳霖於警訊陳明無誤。足見陳泳霖於原審指證係以十
    天為一期，利息二十分，利息採預扣制等語，應係記憶有誤，或欲減低將來還款
    額度所致，自應以陳泳霖警訊所稱為可採。又所謂以重利為「常業」，係指以重
    利為日常生活之事業而言，只須以藉博取重利維生為已足。查被告以刊登廣告之
    方式招攬不特定人借款，經營時間已有一段時日，借貸人數已有三人，收取之利
    息非少，被告復自承經營放款業務期間未有其他職業，顯見被告係以本件重利所
    得維生至灼。事證明確，被告常業重利之犯行堪以認定。
二、核被告所為，係犯刑法第三百四十五條之常業重利罪。被告前因肅清煙毒條例案
    件，經臺灣臺南地方法院判處有期徒刑三年二月確定，並於八十四年一月二十五
    日縮短刑期假釋出監；八十五年十一月十三日假釋期滿執行完畢，有本院被告全
    國前案紀錄表在卷為憑。被告於受有期徒刑執行完畢後，於五年以內再犯有期徒
    刑以上之本罪，為累犯，應依刑法第四十七條規定加重其刑。
三、原審調查結果，適用刑法第三百四十五條、第四十一條第一項前段、第三十八條
    第一項第二款，罰金罰鍰提高標準條例第一條前段、第二條規定，同時審酌被告
    年輕力壯不思正途營生，竟藉放款牟取重利，榨取經濟上之弱者，破壞社會正常
    經濟秩序，同時參酌被告犯罪之目的、手段及犯罪後坦承犯行等一切情狀，量處
    有期徒刑四月，並諭知易科罰金之折算標準。扣案之ＮＯＫＩＡ行動電話一支，
    為被告所有並供犯罪所用之物，應依法宣告沒收，並就公訴意旨另以：被告另於
    八十九年十二月十七日出借陳泳霖二萬五千元一節，以陳泳霖向被告借款，每次
    各為五萬元或十萬元，未曾借過二萬五千元。八十九年十二月十七日，開立發票
    日九十年一月二日，面額四萬元，票號 RU0000000號之支票交付被告，乃因原借
    款中之二萬五千元無法清償，始另給付被告之利息，警訊中指稱該筆亦為借款，
    係陳述錯誤等情，業據陳泳霖於原審結證明確。按陳泳霖僅借款數次，對每次所
    借之金額應無誤記之虞，則陳泳霖於原審所稱二萬五千元並非借款，應堪採信，
    此部分犯行自屬無法證明，惟因公訴人認此部分與上開論罪部分屬實質一罪關係
    ，故不另為無罪之諭知。認事用法，核無違誤，量刑亦稱妥適。公訴人上訴，指
    摘原審就被告部分量刑過輕，為無理由，應予駁回。
貳、被告乙○○部分：
一、公訴意旨略以：被告與甲○○共同基於常業重利之犯意聯絡，自八十九年十一月
    起，在中國時報刊登廣告，並留有電話：「00000000」，以貸款為業，
    乘陳泳霖、鄭炎沭及周建中等人因需款孔急之際，出借款項，並收取月息百分之
    九十至二百三十分不等之高利，藉以取得與原本顯不相當之重利，因認被告與甲
    ○○共同涉有刑法第三百四十五條之常業重利罪嫌。
二、公訴人認被告涉有上開罪嫌，無非以被告於偵查中自白及共犯甲○○供述為論據
    。惟被告之自白，不得作為有罪判決之唯一證據，仍應調查其他必要之證據，以
    察其是否與事實相符，刑事訴訟法第一百五十六條第二項定有明文。又共同被告
    不利於己之陳述，固得採為其他共同被告犯罪之證據，惟此項不利之陳述，需無
    瑕疵可指，而就其他方面調查，又與事實相符，始得採為其他共同被告犯罪事實
    之認定，迭經最高法院著有判例（四十六年台上字第四一九號、三十一年上字第
    二四二三號判例參照）。訊據被告堅決否認有上開犯行，辯稱：甲○○雖曾表示
    要雇用幫忙接聽電話或收錢，因知甲○○係放高利貸，始拒絕受雇等語。
三、經查：本件共同被告甲○○係自八十九年十一月開始刊登貸款廣告，並分別於八
    十九年十一月二十八日、十二月十九日、九十年一月二日、九十年一月十五日等
    日期，出借陳泳霖、鄭炎沭及周建中等人款項。惟被告於偵查中係供稱：我有在
    他（指甲○○）店裏幫忙，每月三、四萬元，是八十九年九月開始，幫他出去外
    面收錢，是他告訴我地點、時間、收多少錢等語。被告於偵查中自白之犯罪時間
    ，顯與甲○○本件犯行不符。再甲○○於警訊中供稱：因乙○○雇用，故幫乙○
    ○放款及收款，計息方式不清楚，中國時報之廣告應係乙○○刊登等語。及至偵
    查中改稱：以一個月三、四萬元雇用乙○○負責接聽電話。迨至原審又稱：曾要
    雇用乙○○，因乙○○拒絕，而未雇用，於警訊中因害怕才推給乙○○，又乙○
    ○雖幫忙接過電話，但當時乙○○並不知我在放款等語。甲○○先後所供不一，
    已有瑕疵。且向甲○○借款之陳泳霖、鄭炎沭及周建中於警訊、原審調查時均證
    稱：「陳先生」就是被告甲○○，與彼等電話聯絡借款者，及將款項交付及收取
    款項者，均為被告甲○○等語，亦見被告並未與甲○○出借陳泳霖、鄭炎沭及周
    建中等人款項之事宜。雖被告自承曾代甲○○向借款人謝光明收取款項，然甲○
    ○復供稱：因與光明為朋友關係，故未收取利息。而經原審多次傳訊謝光明，均
    因查無此人，無從查明甲○○所稱是否屬實。惟依卷內事證，均無證據證明甲○
    ○出借謝光明款項，有收取重利之事實，被告自白收取謝光明借款部分，自屬無
    法證明。足見被告自白及共同被告甲○○供述，均無從認定被告有常業重利之罪
    行，此外即查無證據足證被告有公訴人所指之犯行。
四、原審調查結果，認被告不構成犯罪，而為無罪之諭知，經核並無違誤。公訴人上
    訴，猶指被告犯罪，為無理由，應予駁回。
據上論斷，應依刑事訴訟法第三百六十八條，判決如主文。
本案經檢察官陳明光到庭執行職務。
中      華      民      國   九 十 一   年      五      月   二 十 三   日
                              臺灣高等法院刑事第十四庭
                                  審判長法  官  陳  祐  輔
    法  官  洪  昌  宏
                                        法  官  陳  國  文
右正本證明與原本無異。
如不服本判決，應於收受送達後十日內向本院提出上訴書狀，其未敘述上訴理由者，
並得於提起上訴後十日內向本院補提理由書狀 (均須按他造當事人之人數附繕本）。
被告乙○○不得上訴。
                                        書記官  蔡  棟  樑
中      華      民      國   九 十 一   年      五      月   二 十 三   日
附錄：本案論罪科刑法條全文
刑法第三百四十五條：
以犯前條之罪為常業者，處五年以下有期徒刑，得併科三千元以下罰金。
刑法第三百四十四條：
乘他人急迫、輕率或無經驗，貸以金錢或其他物品，而取得與原本顯不相當之重利者
，處一年以下有期徒刑、拘役或科或併科一千元以下罰金。
